---
title: "Joel Fernando Maciel Apparicio"
format: html
editor: visual
---

```{r}
#| label: load-packages
#| include: false

library(tidyverse)
library(WDI)
library(ggplot2)
library(dplyr)
library(scales)
library(countrycode)
library(ggthemes)
library(sf)
library(rnaturalearth)
library(rnaturalearthdata)
library(plotly) # <- ADICIONADO PARA GRÁFICOS INTERATIVOS
library(leaflet)
library(RColorBrewer)
library(gapminder) 
#install.packages("ggthemes")
#install.packages("rnaturalearthdata")
#install.packages("rnaturalearth")

options(scipen = 999) # REMOVER A NOT. CIENT.

#| label: load-data

# 1. Baixar os dados de exportação (% do PIB)
exportdata <- WDI(
  country = "all", 
  indicator = "NE.EXP.GNFS.ZS",
  start = 1990, end = 2022,
  extra = TRUE
) %>% filter(region != "Aggregates")

paises <- c("Brazil", "Germany", "China", "United States")

exportdata <- exportdata %>%
  mutate(decada = paste0(floor(year / 10) * 10, "s"))

# Último ano disponível
latest_export <- exportdata %>%
  group_by(iso3c) %>%
  filter(year == max(year, na.rm = TRUE)) %>%
  ungroup()

# Mapa mundi
world <- ne_countries(scale = "medium", returnclass = "sf")
map_data <- left_join(world, latest_export, by = c("iso_a3" = "iso3c"))

# Dados para corte transversal
dados_cross <- WDI(
  indicator = c("NE.EXP.GNFS.ZS", "NY.GDP.PCAP.CD"),
  start = 2022, end = 2022,
  extra = TRUE
) %>% filter(region != "Aggregates")

# Criar paleta de cores
pal <- colorNumeric(
  palette = "Plasma", 
  domain = map_data$NE.EXP.GNFS.ZS,
  na.color = "#CCCCCC"
)

# Criar pop-up com nome do país e valor
popup_text <- paste0(
  "<strong>", map_data$name_long, "</strong><br>",
  "Exportações (% do PIB): ",
  ifelse(is.na(map_data$NE.EXP.GNFS.ZS), "Sem dados", 
         paste0(round(map_data$NE.EXP.GNFS.ZS, 1), "%"))
)

```

## Comércio Internacional e Renda: Evidências a Partir de Dados Mundiais

Neste trabalho, analiso dois indicadores econômicos essenciais obtidos do World Development Indicators (WDI), base de dados do Banco Mundial: Exportações de Bens e Serviços (% do PIB) e PIB per capita (em dólares correntes).

As exportações representam tudo o que um país vende ao exterior — como alimentos, minérios, petróleo, produtos industriais e serviços como turismo e tecnologia. Já o PIB per capita reflete a média da renda anual de cada habitante, permitindo comparações de desenvolvimento econômico entre diferentes países.

Ambos os indicadores estão expressos em dólar americano, a principal moeda do comércio internacional, o que garante padronização na análise. Esses dados permitem observar como as economias estão inseridas no mercado global e até que ponto se beneficiam das exportações em termos de geração de riqueza.

A combinação dessas variáveis ajuda a compreender desigualdades estruturais, estratégias de crescimento e os diferentes níveis de inserção internacional entre as nações.


## Gráfico 1: Evolução da Expectativa de Vida e PIB per capita:

Este gráfico mostra a relação entre PIB per capita (em escala logarítmica) e expectativa de vida ao nascer, de 1952 a 2007, para diversos países. Cada ponto representa um país, e a animação permite ver como essa relação evoluiu ao longo do tempo.

Análise:
Tendência global: Países com maior renda tendem a ter maior expectativa de vida.

Países ricos (Europa, América do Norte): Já apresentam altos níveis em ambos os indicadores desde o início do período e crescem de forma estável.

Países em desenvolvimento (como China e Brasil): Avançam significativamente nas duas variáveis, refletindo industrialização e melhorias sociais.

Países pobres (especialmente na África): Apresentam evolução mais lenta, com baixos níveis de renda e expectativa de vida.

Conclusão:
O gráfico mostra que o crescimento econômico costuma estar associado ao aumento da qualidade de vida, mas isso depende também de políticas públicas em saúde, educação e infraestrutura.

```{r}
#| label: graficodadosempainel
#| warning: false
#| echo: false

df <- as.data.frame(gapminder)

# Criando gráfico com linhas e pontos
fig <- df %>%
  plot_ly(
    x = ~gdpPercap,
    y = ~lifeExp,
    color = ~continent,
    frame = ~year,
    text = ~country,
    type = 'scatter',
    mode = 'lines+markers',  # ← aqui está a diferença!
    line = list(width = 1),
    marker = list(size = 10, line = list(width = 0.5, color = '#FFFFFF'))
  ) %>%
  layout(
    title = "Evolução da Expectativa de Vida vs PIB per Capita (com linhas)",
    xaxis = list(type = "log", title = "PIB per capita (log)"),
    yaxis = list(title = "Expectativa de vida"),
    hovermode = "closest"
  )

fig
```

## Gráfico 2: Corte Transversal – Exportações (% PIB) vs PIB per capita (Top 50 Exportadores – 2023):

**Descrição do gráfico:**\
Gráfico de dispersão (scatter plot) com os 50 maiores exportadores. O eixo x mostra o PIB per capita (US\$), e o eixo y mostra as exportações como % do PIB. Cada ponto representa um país.

**Análise econômica:**

**Relação entre variáveis:**\
Não parece haver uma relação linear clara entre PIB per capita e exportações como % do PIB. **Alguns países ricos têm baixo % de exportações (como EUA), enquanto outros (como Alemanha ou Coreia do Sul) têm exportações elevadas.**

**Padrões visuais:**

**Alta % de exportações e alto PIB per capita** → países industrializados com vocação exportadora (Alemanha, Suíça, Coreia).

**Alta % de exportações e baixo PIB per capita** → economias dependentes de commodities ou manufatura terceirizada (Vietnã, Bangladesh).

**Baixa % de exportações e alto PIB per capita** → economias grandes e fechadas como os EUA.

**Região central (Brasil, México, África do Sul)** → economias emergentes com inserção média no comércio.

**Desigualdade estrutural:**\
A dispersão mostra que o comércio internacional não distribui riqueza igualmente — países podem exportar muito, mas ainda terem baixo PIB per capita, revelando **modelos econômicos baseados em exportações de baixo valor agregado**.

**Conclusão:**\
Esse gráfico destaca como a **estrutura produtiva e o grau de sofisticação das exportações** influenciam a renda, além de mostrar que **ser exportador não garante desenvolvimento**, dependendo da natureza do que se exporta.

```{r}
#| label: graficocortetransversal
#| warning: false
#| echo: false

plotly::plot_ly(data = dados_cross,
                x = ~NY.GDP.PCAP.CD, y = ~NE.EXP.GNFS.ZS,
                type = 'scatter', mode = 'markers',
                text = ~paste(country, "<br>PIB per capita: US$", round(NY.GDP.PCAP.CD,0),
                              "<br>Exportações (% PIB):", round(NE.EXP.GNFS.ZS,1)),
                color = ~region,
                marker = list(size = 7)
) %>%
  layout(title = "Exportações vs PIB per capita (2022)",
         xaxis = list(title = "PIB per capita (US$)", type = "log"),
         yaxis = list(title = "Exportações (% do PIB)"),
         legend = list(title=list(text="Região")))
```

## Mapa Interativo – Exportações (% do PIB) por País (2022):

Este gráfico usa o `leaflet` para apresentar um **mapa interativo mundial**, com países coloridos conforme o percentual de exportações sobre o PIB.

#### Interpretação Econômica:

**Cores mais fortes** indicam países com alta dependência do setor externo — como **Singapura**, **Emirados Árabes Unidos**, ou **Vietnã**, onde exportações chegam a representar mais de 100% do PIB (devido à reexportação e integração a cadeias globais).

**Cores mais claras** aparecem em economias grandes e mais fechadas, como **Brasil**, **Índia** ou **Estados Unidos**, onde a participação das exportações no PIB é menor.

#### Utilidade:

Este gráfico permite visualizar **padrões regionais de inserção internacional**.

Ajuda a entender **estratégias de desenvolvimento** e **graus de vulnerabilidade externa**, especialmente em países altamente dependentes de exportações.

```{r}
#| label: graficoserietemporal
#| warning: false
#| echo: false

pal <- colorNumeric(palette = "YlOrBr", domain = map_data$NE.EXP.GNFS.ZS, na.color = "#f0f0f0")

leaflet(map_data) %>%
  addProviderTiles("CartoDB.Positron") %>%
  addPolygons(
    fillColor = ~ifelse(is.na(NE.EXP.GNFS.ZS), "#d3d3d3", pal(NE.EXP.GNFS.ZS)),
    color = "white", weight = 0.3,
    fillOpacity = 0.8, smoothFactor = 0.3,
    label = lapply(popup_text, htmltools::HTML),
    highlight = highlightOptions(
      weight = 2,
      color = "#666", fillOpacity = 0.9, bringToFront = TRUE
    )
  ) %>%
  addLegend(
    pal = pal, values = ~NE.EXP.GNFS.ZS,
    title = "Exportações (% do PIB)", position = "bottomright"
  )
 
```

**Q1: Como posso destacar a relação entre política industrial e desempenho exportador ao interpretar o gráfico da China?**\
R: Você pode citar políticas específicas como zonas econômicas especiais, subsídios à exportação e acordos comerciais que ajudaram a China a crescer exponencialmente como exportadora. Essas políticas criaram uma infraestrutura voltada à produção para o exterior, o que explica a curva ascendente nas exportações.

**Q2: Por que os Estados Unidos, mesmo sendo uma potência econômica, têm exportações baixas como % do PIB?**\
R: Porque os EUA têm um mercado interno muito grande e diversificado. O consumo doméstico impulsiona grande parte do PIB, e a economia é menos dependente do comércio exterior. Além disso, exportam muitos serviços, que nem sempre estão capturados da mesma forma nos dados agregados.

**Q3: O que o gráfico de corte transversal sugere sobre países com alto % de exportações, mas baixa renda per capita?**\
R: Ele indica que esses países provavelmente exportam produtos de baixo valor agregado, como commodities ou produtos manufaturados simples, frequentemente com mão de obra barata. Isso impede que a receita gerada se traduza em melhoria ampla da renda per capita.