---
title: "Joel Fernando Maciel Apparicio"
format: html
editor: visual
---

```{r}
#| label: load-packages
#| include: false

library(tidyverse)
library(WDI)
library(ggplot2)
library(dplyr)
library(scales)
library(countrycode)
library(ggthemes)
library(sf)
library(rnaturalearth)
library(rnaturalearthdata)
library(plotly) # <- ADICIONADO PARA GRÁFICOS INTERATIVOS
library(leaflet)
library(RColorBrewer)

#install.packages("ggthemes")
#install.packages("rnaturalearthdata")
#install.packages("rnaturalearth")

options(scipen = 999) # REMOVER A NOT. CIENT.

#| label: load-data

# 1. Baixar os dados de exportação (% do PIB)
exportdata <- WDI(
  country = "all", 
  indicator = "NE.EXP.GNFS.ZS",
  start = 1990, end = 2022,
  extra = TRUE
) %>% filter(region != "Aggregates")

paises <- c("Brazil", "Germany", "China", "United States")

exportdata <- exportdata %>%
  mutate(decada = paste0(floor(year / 10) * 10, "s"))

# Último ano disponível
latest_export <- exportdata %>%
  group_by(iso3c) %>%
  filter(year == max(year, na.rm = TRUE)) %>%
  ungroup()

# Mapa mundi
world <- ne_countries(scale = "medium", returnclass = "sf")
map_data <- left_join(world, latest_export, by = c("iso_a3" = "iso3c"))

# Dados para corte transversal
dados_cross <- WDI(
  indicator = c("NE.EXP.GNFS.ZS", "NY.GDP.PCAP.CD"),
  start = 2022, end = 2022,
  extra = TRUE
) %>% filter(region != "Aggregates")

# Criar paleta de cores
pal <- colorNumeric(
  palette = "Plasma", 
  domain = map_data$NE.EXP.GNFS.ZS,
  na.color = "#CCCCCC"
)

# Criar pop-up com nome do país e valor
popup_text <- paste0(
  "<strong>", map_data$name_long, "</strong><br>",
  "Exportações (% do PIB): ",
  ifelse(is.na(map_data$NE.EXP.GNFS.ZS), "Sem dados", 
         paste0(round(map_data$NE.EXP.GNFS.ZS, 1), "%"))
)

```

## Exportações de bens e serviços (Em Dólar)

Neste trabalho, escolhi analisar a variável de Exportações de Bens e Serviços, que representa tudo aquilo que um país vende para outros países — como alimentos, máquinas, minérios, petróleo, além de serviços como turismo e tecnologia.

Os valores estão expressos em dólar americano, a principal moeda usada no comércio internacional, o que permite comparar os dados entre diferentes países e ao longo dos anos.

Os dados utilizados foram obtidos através do WDI (World Development Indicators), uma base mantida pelo Banco Mundial que reúne informações econômicas e sociais de diversos países.

Essa variável é importante porque mostra como a economia de um país está inserida no comércio global e o quanto ela depende ou se beneficia das exportações.

## Gráfico em Painel – Evolução das Exportações de Bens e Serviços (1960 - Atual):

O gráfico mostra a evolução das exportações globais desde 1960. A linha verde representa a China, que teve o maior crescimento recente e se tornou a maior exportadora do mundo. A linha amarela destaca os Estados Unidos como maior exportador histórico. A linha azul mostra o Brasil, com crescimento estável ao longo dos anos. Já a linha vermelha indica Tuvalu, o menor exportador da história, com números praticamente inexpressivos.

Esse tipo de gráfico é importante para análises econômicas porque mostra a evolução histórica das exportações, permitindo identificar tendências de crescimento, mudanças de liderança e o impacto de eventos globais no comércio internacional.

```{r}
#| label: graficodadosempainel
#| warning: false
#| echo: false

# CORTE TRANSVERSAL
plotly::plot_ly(data = exportdata %>% filter(country %in% paises),
                x = ~year, y = ~NE.EXP.GNFS.ZS, 
                color = ~country, 
                type = 'scatter', mode = 'lines+markers',
                hoverinfo = 'text',
                text = ~paste(country, "<br>Ano:", year, "<br>Exportações (% PIB):", round(NE.EXP.GNFS.ZS,1))
) %>%
  layout(title = "Exportações (% do PIB) - 1990 a 2022",
         xaxis = list(title = "Ano"),
         yaxis = list(title = "Exportações (% do PIB)"),
         legend = list(title=list(text="País")))
```

## Grafico de dados de Corte Transversal -Top 50 Exportadores Mundiais em 2023:

Este gráfico apresenta os 50 países que mais exportaram em 2023. A China (linha verde) lidera o ranking com folga, reforçando sua posição como principal exportadora global. O Brasil (linha azul) aparece em 26º lugar, destacando-se entre os países emergentes. Já o Peru (linha vermelha) ocupa a 50ª posição, sendo o menor exportador dentro do grupo analisado.\

Esse tipo de gráfico é essencial para análises econômicas, pois permite comparações diretas entre países, identificando sua relevância no comércio internacional em determinado período.

```{r}
#| label: graficocortetransversal
#| warning: false
#| echo: false

plotly::plot_ly(data = dados_cross,
                x = ~NY.GDP.PCAP.CD, y = ~NE.EXP.GNFS.ZS,
                type = 'scatter', mode = 'markers',
                text = ~paste(country, "<br>PIB per capita: US$", round(NY.GDP.PCAP.CD,0),
                              "<br>Exportações (% PIB):", round(NE.EXP.GNFS.ZS,1)),
                color = ~region,
                marker = list(size = 7)
) %>%
  layout(title = "Exportações vs PIB per capita (2022)",
         xaxis = list(title = "PIB per capita (US$)", type = "log"),
         yaxis = list(title = "Exportações (% do PIB)"),
         legend = list(title=list(text="Região")))
```

## Gráfico de dados de Série Temporal - Exportações do Brasil a partir de 1975:

O gráfico mostra a evolução das exportações brasileiras de 1975 até os dias atuais. O destaque em verde representa 2023, ano com o maior valor exportado da história do país. Já a linha vermelha marca 1975, com o menor valor registrado no período.

Esse tipo de gráfico é fundamental para análises econômicas porque permitem observar a trajetória de um único país ao longo do tempo. No caso do Brasil, é possível identificar o ritmo de crescimento das exportações, momentos de queda e picos históricos, como em 2023. Esse tipo de visualização ajuda a entender como fatores internos e externos influenciaram o desempenho econômico ao longo das décadas.

```{r}
#| label: graficoserietemporal
#| warning: false
#| echo: false

leaflet(map_data) %>%
  addProviderTiles("CartoDB.Positron") %>%
  addPolygons(
    fillColor = ~pal(NE.EXP.GNFS.ZS),
    color = "white", weight = 0.3,
    fillOpacity = 0.8,
    smoothFactor = 0.3,
    label = lapply(popup_text, htmltools::HTML),
    highlight = highlightOptions(
      weight = 2,
      color = "#666",
      fillOpacity = 0.9,
      bringToFront = TRUE
    )
  ) %>%
  addLegend(
    pal = pal,
    values = ~NE.EXP.GNFS.ZS,
    title = "Exportações (% do PIB)",
    position = "bottomright"
  )

  fillColor = ~pal(NE.EXP.GNFS.ZS) 
```
